---
title: "ggplot"
description:
author:
  - name: Rafael Peixoto
    affiliation: Universidade Estadual de Campinas
date: 07-12-2021
site: distill::distill_website
---

```{r setup, include=FALSE}
knitr::opts_chunk$set(echo = T)
```

## Introdução

O `ggplot` é um pacote de visualização de dados e sua documentação pode ser encontrada em seu [site](https://ggplot2.tidyverse.org/index.html) oficial. Para instalá-lo, bastar rodar o comando (não acrescentar no documento .Rmd, mas rodar no console):

```{r, eval=FALSE}
install.packages("ggplot2")
```

E para utilizá-lo, basta rodar a função `library()` (no caso de arquivos .Rmd, acrescentar no início do documento). É uma boa prática rodar no início do arquivo todos os pacotes que iremos utilizar:

```{r}
library(ggplot2)
library(dplyr)
library(sidrar)
library(lubridate)
library(rmarkdown)
```

O `ggplot` propõe uma forma de criar gráficos baseada camadas. Com isso, é possível adicionar, alterar e/ou remover camadas específicas do gráfico, o que permite um alto nível de customização. Em geral, um gráfico do `ggplot` apresenta as seguintes camadas:

- **Dados**
- **Mapeamento**
- **Geometrias**
- Rótulos
- Escalas
- Temas

Porém, apenas as três primeiras são essenciais e necessárias de ser incluídas em qualquer gráfico.

Para facilitar, vamos utilizar os dado da seção sobre o pacote `dplyr`:

```{r}
ipca <- get_sidra(api = '/t/1419/n1/all/v/63,66/p/all/c315/7170,7445,7486,7558,7625,7660,7712,7766,7786/d/v63%202,v66%204')
```

```{r, layout="l-body"}
ipca_valor <- ipca %>%
  filter(`Variável` == "IPCA - Variação mensal") %>%
  select("Data" = `Mês`, "Grupo" = 13, "Valor") %>%
  mutate("Data" = `Data` %>% mdy()) %>%
  mutate("Valor" = `Valor` / 100) 

ipca_valor %>%
  paged_table()
```

Para criar gráficos com o pacote `ggplot` precisamos fornecer pelo menos camadas referentes aos dados, mapeamento e geometria. Os dados (no caso, `ipca_valor`) entram como argumento da função `ggplot()`; o mapeamento é fornecido nos parâmetros da função `aes()`; e a geometria é indicada pela função correspondente à geometria desejada, que no exemplo a seguir será uma linha, `geom_line()`. 

Cada camada é adicionada por meio do sinal de somatório, `+`, que funciona de forma semelhante ao pipe (`%>%`).

Vamos adicionar essas camadas uma por uma e ver que o gráfico só surge quando incluímos as três camadas essenciais.

```{r}
ipca_valor %>%
  ggplot() 
```

```{r}
ipca_valor %>%
  ggplot() +
  aes(x = `Data`, y = `Valor`, color = `Grupo`)
```

```{r}
ipca_valor %>%
  ggplot() +
  aes(x = `Data`, y = `Valor`, color = `Grupo`) +
  geom_point()
```

## Mapeamento

A função `aes()` faz o mapeamento dos dados, ou seja, ela atribui variáveis (presentes nos dados que estamos utilizando) a aspectos do gráfico, como o eixo `x`, o eixo `y`, a cor ou o tamanho. Ela pode receber um, dois, três, ou mais parâmetros, dependendo do objetivo. No exemplo acima, utilizamos três parâmetros: um para o eixo `x`, um para o eixo `y` e um para as cores. Porém, poderíamos ter utilizado menos ou mais mapeamentos. 

### Eixos

No exemplo acima, utilizamos as "Datas" no eixo x e o "Valor" no eixo y, mas poderíamos, por exemplo, mapear a variável "Valor" no eixo `x` e a variável "Grupo" no eixo `y`:

```{r}
ipca_valor %>%
  ggplot() +
  aes(x = `Valor`, y = `Grupo`) +
  geom_point()
```

### Cor

Adicionalmente, podemos mapear a variável "Data" no parâmetro `color` (dependendo do tipo de geometria, utilizamos o parâmetro `fill`):

```{r}
ipca_valor %>%
  ggplot() +
  aes(x = `Valor`, y = `Grupo`, color = `Data`) +
  geom_point()
```
Podemos também repetir uma variável já utilizada em outro mapeamento. Por exemplo, além de mapear o "Grupo" no eixo `y`, vamos mapeá-lo também na cor:

```{r}
ipca_valor %>%
  ggplot() +
  aes(x = `Valor`, y = `Grupo`, color = `Grupo`) +
  geom_point()
```



### Tamanho

Outro mapeamento muito utilizado é o tamanho (por meio do parâmetro `size`). Assim como a cor, ele ajuda na distinção de diferentes grupos de dados (para facilitar a visualização, filtramos apenas um dos grupos da tabela):

```{r}
ipca_valor %>%
  filter(`Grupo` == "2.Habitação") %>%
  ggplot() +
  aes(x = `Data`, y = `Valor`, size = `Valor`) +
  geom_point()
```

## Geometria

Ao invés de um gráfico de pontos, poderíamos ter um gráfico de linha, barra, ou outro qualquer. Porém, é necessário adequar a geometria com o tipo de dados que se está trabalhando. Alguns tipos de geometria requerem mapeamentos específicos.

Vejamos alguns exemplos:

### Área

```{r}
ipca_valor %>%
  ggplot() +
  aes(x = `Data`, y = `Valor`, color = `Grupo`) +
  geom_area()
```

Podemos mapear o "Grupo" com cores de preenchimento ao invés do contorno, utilizando o parâmetro `fill`, ao invés de `color`:

```{r}
ipca_valor %>%
  ggplot() +
  aes(x = `Data`, y = `Valor`, fill = `Grupo`) +
  geom_area()
```

### Boxplot

```{r}
ipca_valor %>%
  ggplot() +
  aes(x = `Valor`, y = `Grupo`) +
  geom_boxplot()
```

### Coluna

```{r}
ipca_valor %>%
  ggplot() +
  aes(x = `Data`, y = `Valor`, fill = `Grupo`) +
  geom_col()
```

### Densidade

```{r}
ipca_valor %>%
  ggplot() +
  aes(x = `Valor`, color = `Grupo`) +
  geom_density()
```

### Linha

```{r}
ipca_valor %>%
  ggplot() +
  aes(x = `Data`, y = `Valor`, color = `Grupo`) +
  geom_line()
```


Cada função de geometria dessas possui parâmetros específicos para mudar alguns detalhes da sua forma. 

## Rótulos

Os rótulos de um gráfico abrangem desde o título e o subtítulo até a legenda e os nomes dos eixos. No `ggplot`, esses rótulos são indicados na função `labs()`. Alguns desses rótulos já aparecem de forma automática nos gráficos bases, porém é possível alterá-los.

Vamos pegar o gráfico do exemplo acima e adicionar/modificar alguns rótulos:

```{r}
ipca_valor %>%
  ggplot() +
  aes(x = `Data`, y = `Valor`, color = `Grupo`) +
  geom_line() +
  labs(
    title = "Inflação mensal por grupos",
    subtitle = "Evolução no tempo",
    caption = "Fonte: Elaboração própria. Dados do SIDRA",
    x = "Ano",
    y = "Inflação"
  )
```

Esse rótulos podem ser customizados depois, alterando-se as propriedades do tema do gráfico, como veremos mais a frente.

## Escalas

Frequentemente desejamos mudar as escalas dos eixos tanto `x` quanto `y`, para facilitar o entendimento dos dados. Caso queiramos dar um *zoom* no gráfico, é preferível manipular os dados com o pacote `dplyr`. As escalas aqui são mais úteis para manipular os eixos.

Existem diversas funções para manipular as escalas, cada um adequada para um tipo específico de de gráfico Usualmente essas função são da forma `scale_x_...` e `scale_y_...`. Nessas funções, nós passamos parâmetros que modificam a escala.

Vamos pegar o mesmo gráfico base do exemplo anterior e modificar as escalas dos eixos. Vamos modificar a escala das datas com a função `scale_x_date()` e a escala dos valores com a função `scale_y_continuous()`

```{r}
ipca_valor %>%
  ggplot() +
  aes(x = `Data`, y = `Valor`, color = `Grupo`) +
  geom_line() +
  scale_x_date(date_breaks = "1 year", 
               date_labels = "%Y") +
  scale_y_continuous(breaks = seq(from = -0.03, to = 0.06, by = 0.01),
                     labels = scales::percent_format(accuracy = 1))
```

## Temas

